臺灣臺南地方法院刑事判決　　　　　　　　　　　　　　九十年度訴字第六四三號
　　公　訴　人　 臺灣台南地方法院檢察署檢察官
　　被　　　告　 丙○○
　　指定辯護人　本院公設辯護人　乙○○
右列被告因偽造有價證券等案件，經檢察官提起公訴（八十九年度偵字第六七六六號
），本院判決如左：
    主  文
丙○○無罪。
    理  由
一、公訴意旨略以：丙○○意圖為自己不法之所有，於民國八十五年四、五月間，向
    甲○○佯稱其欲向其父親借款，請甲○○開立如附表所示，面額合計新台幣（下
    同）一百六十萬元之支票五紙借伊交予其父收執以安父心，且言明支票不必填寫
    日期，俟其將錢返還其父時，支票即全數退還，並稱其父不會將該等支票提示等
    語。甲○○因之陷於錯誤，乃允其所請，而將上開支票交予丙○○。詎丙○○於
    取得上開支票後，即持之向不知情丁○○（另為不起訴處分）調借現金，而為取
    信於丁○○，乃向丁○○稱有經甲○○之授權，填寫支票之發票年月日，因之乃
    由丁○○書寫內容為「茲由丙○○持有甲○○本人親筆簽開支票五張，分別為台
    幣壹拾萬元貳張、參拾萬元壹張、伍拾萬元壹張、陸拾萬元壹張，共五張，由我
    陸續向丁○○調借現金共壹百陸拾萬元整無誤。本人丙○○願證明確經由甲○○
    承諾授權由支票持有人丁○○有權於壹個月後，隨時均可自行填寫日期提示兌現
    ，屬實無誤，以上如有不實而致生糾紛，我丙○○願負一切法律責任，特立此證
    明為憑。經手證明人丙○○民國八十五年八月十日」之授權證明書一紙，經丙○○簽名於其後之後，再由丁○○填寫發票年月日，而偽造支票。嗣因如附表編號
    一、編號四所示之支票提示遭退票，丁○○持欲向甲○○求償，甲○○始知丙○○涉有偽造有價證券等罪嫌。
二、按犯罪事實應依證據認定之，無證據不得推定其犯罪事實；又不能證明被告犯罪
    者，即應諭知無罪之判決，刑事訴訟法第一百五十四條、第三百零一條第一項分
    別定有明文。就此，歷來最高法院於諸多判例中進一步加以闡釋，如廿九年上字
    第三一０五號判例稱：「刑事訴訟法上所謂認定犯罪事實之證據，係指足以認定
    被告確有犯罪行為之積極證據而言，該項證據自須適合於被告犯罪事實之認定，
    始得採為斷罪資料」；卅年上字第四八二號判例稱：「事實審法院對於證據之取
    捨，依法雖有自由判斷之權，然積極證據不足證明犯罪事實時，被告之抗辯或反
    證縱屬虛偽，仍不能以此資為積極證據應予採信之理由」；卅年上字第八一六號
    判例稱：「認定不利於被告之事實，須依積極證據，茍積極證據不足為不利於被
    告事實之認定時，即應為有利於被告之認定，更不必有何有利之證據」；四十年
    台上字第八六號判例稱：「事實之認定，應憑證據，如未能發現相當證據，或證
    據不足以證明，自不能以推測或擬制之方法，以為裁判基礎」；又按告訴人指訴
    之證據力，最高法院五十二年台上字第一三００號判例稱：「告訴人之告訴，係
    以使被告受刑事追訴為目的，是其陳述是否與事實相符，仍應調查其他證據以資
    審認」；同院卅二年上字第六五七號判例稱：「被害人所述被害情形如無瑕疵可
    指，而就其他方面調查又與事實相符，則其供述未始不足據為判決之基礎」；同
    院六十一年台上字第三０九九號判例稱：「被害人之陳述如無瑕疵，且就其他方
    面調查又與事實相符，固足採為科刑之基礎，倘其陳述尚有瑕疵，則在未究明前
    ，遽採為論罪科刑之根據，即難認為適法」。綜合上開規定暨判例意旨可知，告
    訴人之指訴必須在無瑕疵，且復有其他積極適合之證據可證明其指訴與事實相符
    時始得採取；倘無積極適合之證據可證明犯罪事實時，即使被告無法提出有利之
    證據，或被告之辯解為虛偽者，仍應認定被告並無告訴人所指訴之犯罪事實。
三、訊之被告丙○○，矢口否認有偽造有價證券之情事，辯稱：我從事西藥外務員已
    經有十幾年了，告訴人甲○○也經營西藥房，我時常送貨到他家，我們很早就成
    為很好的朋友，與告訴人已經交易十幾年了，時常向告訴人調借支票，只要我知
    道哪裡有倒店的便宜貨，我就會向告訴人講，並向他借支票使用，金額及印章都
    是告訴人甲○○簽發及親自蓋的，日期為空白，由告訴人授權我自行處理，我再
    拿告訴人簽發的支票向丁○○調現，十幾年來都是如此，告訴人如果沒有授權給
    我填寫他所交給我的支票，則告訴人事後為何願意與丁○○和解，每個月替他繳
    六萬元的互助會會款，總共繳了一佰九十萬元等語，並請求訊問證人丁○○。訊
    之告訴人甲○○供稱：其自七十四年開始經營健保藥局，被告一星期大約送兩、
    三次貨到我店裡，與被告生意往來已經有十年以上，被告偶爾會向我調支票，但
    支票日期、金額、印章都是先填好的云云。訊之證人丁○○供稱：大約從八十二
    、三年間開始，被告大部分都拿告訴人甲○○所簽發的支票向我調現，支票到期
    日有時候有填寫、有時候沒有填寫，被告持告訴人簽發的支票向我調現，利息差
    不多比銀行的利息稍微多一點，檢察官起訴書附表上所載由告訴人簽發的五張支
    票都沒有填寫日期，後來我聽說被告丙○○經營西藥不順，經濟困難，當時我要
    找被告談判，但一直找不到他，我才會提示附表編號（一）面額三十萬元的支票
    ，我總共提示了附表上所載的三張支票，但是日期我並沒有填寫同一天，三十萬
    元的支票我是填載到期日為八十五年十月二十四日，那張三十萬元的支票屆期提
    示先跳票，告訴人甲○○要丙○○與我到他家協商，告訴人向我問說為何在提示
    那張三十萬元的支票之前沒有事先知會他？我向他說「我不認識你，我怎麼向你
    說？」在告訴人家裡，我曾經拿出被告所寫的授權書給告訴人看，告訴人看了之
    後並沒有說什麼，我們三人在告訴人家裡協商如何還錢，後來那張已退票的三十
    萬元支票我先還給告訴人，告訴人再簽發另外一張也是三十萬元的支票給我，但
    是只有金額、蓋章，也沒有填寫到期日，至於另外兩張已經札入銀行提示的支票
    ，在支票到期日前，我再從銀行取回，告訴人同樣再簽發兩張同額的支票給我，
    也都只有填寫金額、蓋章，均沒有填寫到期日，我之所以收受告訴人簽發給我的
    三張只有填寫金額、蓋章而沒有填寫到期日的支票，是因為我有授權書，而且告
    訴人甲○○也有看到那張授權書，他也沒有表示意見，告訴人在庭上一再說他沒
    有看過授權書是胡說的，告訴人自知理虧，才會與我和解，告訴人與我協調的結
    果希望以我的名義參加別人所招集的民間互助會，告訴人每個月給我六萬元繳納
    互助會會款，告訴人替我繳付的會款金額總共是一百九十幾萬元等語。經查：
    按刑法偽造有價證券，以無權簽發之人冒用他人名義簽發為要件，如果行為人基
    於本人之授權，或其他原因有權簽發者，則與無權之偽造行為不同（最高法院五
    十三年台上字第一八一Ｏ號判例參照）。刑法第二百零一條第一項之偽造有價證
    券罪，所稱「偽造」乃指無權製作有價證券之人，假冒他人名義，或逾越有製作
    權人之授權範圍，而製作外觀上具有價證券形式之虛偽證券之行為而言。至於已
    否得有適法之授權，或有無逾越、逸脫授權範圍，而製作該有價證券，則不以明
    示之授權為判定其有無適法權源之唯一準據；因偽造有會證券罪，係侵害社會法
    益之罪，為使具有社會公共信用性格之票據類有價證券持有人，得獲應有之保障
    ，以維交易安全及社會公共信用，是以票據上名義人對於知悉無權製作有價證券
    之人，實施製作有價證券犯行，仍不為阻止而放任其此項實施製作有價證券之默
    認行為者，亦應包括的視之為默示之授權行為。（最高法院八十二年度台上第六
    三八四號判決參照）。
四、本件指定公設辯護人為被告之權益主張：
    被告丙○○原為某藥廠之業務員，告訴人甲○○則為藥局之負責人，二人因為
      業務之關係而認識。被告因從事藥廠業務員之故，對於台南地區之藥局負責人
      均有認識，對於藥局業界經營生態亦有所了解。從事此行業後，發現常會有部
      分藥局因為經營不善而關門倒閉，而這些即關門倒閉藥局通常就會將所有貨物
      賣人求現，被告認為有利可圖，於是事業之重心轉為將經營不善的藥局倒店貨
      以賤價買下，再轉售予其他藥局同業，從中獲利。然而從事賤買貴賣之業務需
      要極大的資金，且當時被告亦未申請支票使用，於是被告便央請告訴人甲○○
      擔任票主，向甲○○調借支票，再持向金主丁○○等人調錢兌現，買下藥局倒
      店貨再轉售後，將所得現金連同利息償還予丁○○等金主並取回支票交還予甲○○。甲○○則獲得使用其支票周轉兌現之代價。甲○○本身是藥局經營者，
      使用支票的機會不多，其所請領的支票大多是被告丙○○在使用。根據銀行的
      行規，每請領一本支票五十張或一百張的支票，均應在使用完一定比率後（大
      約是使用２／３或３／４），方得再請領新票。但因為甲○○的支票大多是借
      予被告周轉使用，在甲○○收回，即無法再使用，甲○○要再請領新票時，為
      了能證明已使用２／３或３／４之比率，就必須將已使用過，但沒有流通出市
      面的支票或是誤寫並作廢的支票，將支票左上方的支票號碼剪下，交還予銀行
      以證明使用達一定比例，再請領新票。這也就是為何本案所看到的支票影本均
      沒有支票號碼之原因。幾年下來三方均獲利頗豐，被告與丁○○、告訴人甲○○亦合作愉快。到了合作後期，被告雖已申請支票使用，但因為與銀行往來之
      信用未建立，一次所能請領之支票張數有限，故而仍然繼續借用告訴人的支票
      周轉，搭配自己支票使用。與甲○○、丁○○間借票、調現，原則上均是以月
      為單位，若約定好多少個月後返還，甲○○即開立到約定返還期之支票予被告
      ，再持向丁○○調現。但有時認為所買的倒店貨較為熱門容易脫手，考量如果
      定一個月或是幾個月後再清償，不能提前清償，可能會損失利息，此時被告也
      會與甲○○約定，開立未載發票日期的支票，交予被告向丁○○調現，方便提
      前清償，減少對丁○○利息之支出。此即為被告與甲○○、丁○○或其他金主
      之合作模式。
    甲○○、丙○○、丁○○以此模式合作，已有多年紀錄：
      此有本院函查甲○○於台南第三信用合作社，甲○○帳號0000000號甲
      存帳戶，自八十二年一月一日至八十五年四月三十日止，每紙支票金額超過十
      萬元以上之支票影本，裡面即有數張是丁○○提示請求付款，可證明被告確實
      在這段期間內即與甲○○、丁○○以此模式合作多時。絕非如甲○○所言，王
      、林二人未曾有金錢來往，因丙○○稱要向林父借錢，須借票以安父心，且保
      證絕不提示付款，方借票五張予丙○○。
    八十五年間，被告依此模式，向丁○○調現，但因為陸續所借的金額較多，已
      達一百六十萬元之譜，告訴人甲○○所開立的幾張支票，均是未載發票日期。
      丁○○認為自己所持有的支票均是未載發票日，怕到期被告無法清償時，若要
      對發票人甲○○追償時，發票人甲○○以未載發票日主張無效。因而丁○○要
      求被告丙○○保證這些支票均是經過票主甲○○同意，如果到期無法清償，可
      授權持票人自行填寫發票日向銀行請求付款。被告認為丁○○所言有理，且上
      述支票確實是經過甲○○開立，交付予被告調現，自有擔保日後付款，並授權
      持票人填寫發票日期，成為有效票據之意，於是由丁○○書寫，被告丙○○簽
      名一張證明確實有經票主甲○○授權填寫發票日之授權書予丁○○以安其心。
    八十五年十月間，被告因經營不利，已出現虧損，無法清償向丁○○所借款項
      ，且丙○○因債務纏身，避不見面，只與甲○○尚有保持聯絡，丁○○因為對
      被告丙○○求償無門，於是將三張支票填上發票日，向銀行請求兌現。藉由逼
      甲○○出面找丙○○解決事情。丁○○所填寫的三張支票為：
      (1)發票日八十五年十月廿四日、面額三十萬元（即票號５５４９７號支票）
      (2)發票日八十五年十一月五日、面額十萬元（票號６２００７號）
      (3)發票日八十五年十一月五日、面額六十萬元（票號６２０４１號）
      票號５５４９７號，面額三十萬元的支票於到期日因存款不足同月廿八日退票
      ，由丁○○領回。此時，甲○○為求維持其銀行之信用，即與丁○○達成和解
      （和解內容後述）。於是丁○○將(1)５５４９７號三十萬元之支票交還予甲○○，讓甲○○去向銀行註銷退票紀錄，以免因為有三次退票紀錄後，成為拒絕
      往來戶。另(2)、６２００７號，十萬元、(3)６２０４１號，六十萬元支票，雖
      有存入銀行，但均在發票日前一天即八十五年十一月四日，由丁○○以抽回方
      式領回，未經提示，所以也沒有造成退票紀錄。（６２００７、６２０４１號
      支票抽回紀錄，見八十九年偵字第六七六六號偵查卷八十九年七月十一日丁○○庭呈附卷）
五、公設辯護人另主張丁○○與丙○○、甲○○的和解條件（未有書面，僅以口頭約
    定）簡述如下：
    丁○○共持有丙○○為發票人所簽發之支票三張，計六十五萬元。持有甲○○
      所有之五張支票共一百六十萬元。總計二二五萬元。
    由甲○○以跟會或是替丁○○付死會會款的方式清償２、０７９、２００元。
    餘款１７０、８００元等互助會全數清償完畢後，再由甲○○一次向丁○○清
      償。
    前述丁○○所持有之丙○○支票三張、甲○○支票五張，仍由丁○○持有，
      作為擔保。但因為其中三張甲○○為發票人之支票（６２００７號十萬、５５
      ４９７號三十萬、６２０４１號六十萬），丁○○曾經存入銀行，其中三十萬
      元，票號５５４９７號並造成退票，均已不能再使用。由甲○○另行開立同面
      額的支票三張（仍然不填寫發票日），交付予丁○○，作為依約履行之擔保。
    日後甲○○所付予丁○○之金額２２５萬元，仍應由甲○○向丙○○求償。甲○○之所以會願意代丙○○清償予丁○○，除因為自己的支票在丁○○手上外
      ，更是因為丙○○及丁○○強力的要求。因為丙○○在從事藥局倒店貨買賣時
      向甲○○借票，甲○○從中亦獲得不少利益，今日丙○○周轉不良雖是咎由自
      取，但是基於有福同享，有難同當的道義上責任，甲○○遂願先一肩扛起欠丁○○的債務，被告丙○○對此亦是十分感謝。也因此方有日後，甲○○要求丙○○簽下四八七萬元本票協議書並在嚴、王二人民事訴訟中作偽證之事。
六、公設辯護人認為告訴人甲○○清償部分欠款後，即反悔不認帳：
    自八十五年十月、十一月間三方達成協議後，甲○○以跟會方式陸續清償其票
      款與被告所積欠丁○○之款項約達十九○萬元之後，認為無端為被告背負巨額
      債務，遂不願再行清償剩餘款項，並請求丁○○返還作為擔保之支票，而丁○○則認為結算後保留在手上以甲○○為發票人之支票面額不足擔保，認為返還
      面額三十萬元的支票意思表示有錯誤，乃訴請甲○○返還上開三十萬支票，雙
      方因而涉訟於法院（本院八十九年度新調字第六號、新簡字第七○二號）。
    甲○○、丁○○涉訟期間，甲○○為求勝訴，一再要求被告丙○○出庭作證時
      ，能偏坦甲○○，並告訴被告丙○○應如何應答，因此方有被告丙○○於作證
      稱：﹃是我向甲○○借票的，全部都有寫清楚，只有日期部分沒有寫，沒寫的
      原因是我要求不用填的，甲○○並沒有授權給我填寫日期，我向丁○○借錢時
      ，丁○○並沒有向我問原因，授權書是第一次借款時填寫的，內容實在。﹄等
      語。並在甲○○授意之下，出具一張證明書：﹃本人丙○○年８月１０日所寫
      之授權證明係由丁○○書寫，本人簽名蓋手印，授權書內容甲○○並不知情，
      事情未告知甲○○，事後到年月跳票的時候才在甲○○家中三人在（再）
      次口頭說如果在（再）找不到我丙○○，也要用上一次情形找我出面，當初丁○○授權書是怕我拿甲○○的票向他換錢會怕找不到我，所以才會有那一張授
      權書。證明人丙○○年３月日﹄供甲○○對丁○○訴訟時做為偽證之用。
      被告丙○○當時之所以願意昧於自己的良心，為甲○○作偽證，無非是因為八
      十五年十月、十一月間在協調時，甲○○基於道義，自願一肩扛起二二五萬元
      的債務，替被告丙○○還錢，被告丙○○既欠其人情，在出庭為王、嚴二人間
      訴訟時，豈能不偏坦甲○○，順著甲○○為被告所杜撰的理由來作偽證。被告
      丙○○更意想不到，日後甲○○即執被告為其美言之偽證，作為被告不利之證
      據，誣指被告未經其同意，擅簽授權書交予丁○○填寫發票日。然上開偽證之
      陳述多有不合理之處：
      (1)向丁○○借錢時，丁○○對於金錢之用途知之甚詳：
        被告自八十二年間起與甲○○、丁○○合作買賣藥局倒店貨，即是使用甲○○之支票，向丁○○調借現金，此有鈞院函查甲○○於台南第三信用合作社
        ，甲○○帳號0000000號甲存帳戶，自八十二年一月一日至八十五年
        四月三十日止，每紙支票金額超過十萬元以上之支票影本，裡面即有數張是
丁○○提示請求付款，可證明被告確實在這段期間內即與甲○○、丁○○以
        此模式合作多時。
      (2)被告丙○○借票目的不在向老父調現，若向父親調亦無借票之必要：
        告訴人一再稱，當初被告丙○○向他借支票時是交予丙○○作為擔保向丙○○之父借款，並稱絕不會將被告之支票持去兌現云云。然以被告丙○○與父
        親之關係，既是父子之親，子女向父親借款又何必以第三人支票做為擔保？
        既必須以第三人之支票做為擔保，必是假設日後無法清償時，要提示或向發
        票人求償，豈有言明丙○○或其父親不會提現而致毫無擔保功能？上開說法
        ，顯與經驗法則有違，實無可取之處。甲○○簽發支票予人調現，既是做為
        擔保，豈能說未曾授權他人於屆期未獲清償時，不得以支票追償，是其開立
        未載發票日之票據，用意即在擔保，並授權他人屆期自行填寫發票日，用以
        追償。甲○○有授權之事實至為明顯。
七、丁○○補填發票日有合法授權依據（甲○○之行為構成明示、默示授權）：
    刑法第二百零一條第一項之偽造有價證券罪，所稱「偽造」乃指無權制作有價
      證券之人，假冒他人名義，或逾越有制作權人之授權範圍，而制作外觀上具有
      價證券形式之虛偽證券之行為而言。至於已否得有適法之授權，或有無逾越、
      逸脫授權範圍，而制作該有價證券，則不以明示之授權為判定其有無適法權源
      之唯一準據；因偽造有價證券罪，係侵害社會法益之罪，為使具有社會公共信
      用性格之票據類有價證券持有人，得獲應有之保障，以維交易安全及社會公共
      信用，是以票據上名義人對於知悉無權制作有價證券之人，實施制作有價證券
      犯行，仍不為阻止而放任其此項實施制作有價證券之默認行為者，亦應包括的
      視之為默示之授權行為。（最高法院八十二年度台上第六三八四號判決參照）
    八十五年間先開立五張支票，即有默示授權之行為：
      據前所述，甲○○開立支票交予丙○○向他人調現之用意既是在供做為擔保，
      即有明示或默示授權持票人日後得自行填載發票日，請求付款之用意。甲○○
      於八十五年十月、十一月間與丁○○協調時，丁○○亦向甲○○出示上開授權
      書，追償甲○○發票人責任。苟告訴人甲○○認為自己未曾授權丙○○或是第
  三人填載發票日，即應表示異議，提起民、刑事訴訟以脫免發票人責任，然甲○○就此部分未有爭執，並與丁○○達成每月付會款六萬元之和解條件，直至
      丁○○向甲○○訴請返還三十萬元的支票時，方出而爭執未曾授權填寫發票日
      ，更未曾見過授權書。是其所稱未曾授權丙○○或是三人填載發票日云云，顯
      不可採。
    八十五年十月退票後之協議，亦有授權填寫發票日：
      八十五年十月、十一月間，甲○○與丁○○、丙○○間之和解協議，由告訴人
      甲○○再行開立面額三十萬、六十萬、十萬元之支票共三張交予丁○○，仍未
      記載發票日，其將發票日部分留待丁○○日後自行填寫，益證告訴人甲○○有
      授權丁○○填寫發票日之用意至為明顯。
八、綜上情節以觀，被告所辯沒有偽造有價證券之犯行，核與證人丁○○於本院審理
    時所結證之情節相符，並矧用公設辯護人上開之主張，從而本案告訴人甲○○於
    簽發附表所載之支票時即有授權他人填載發票日之意思，被告丙○○姑不論是自
    行填寫或是再授權他人填寫均是經過告訴人合法授權，自無偽造之可言，此外，
    復查無其他積極證據證明被告確有偽造有價證券之犯行，爰依法諭知被告無罪。
據上論斷，應依刑事訴訟法第三百零一條第一項，判決如主文。
本案經檢察官蘇聰榮到庭執行職務。
中      華      民      國    九十一    年      八      月     三十     日
                               臺灣臺南地方法院刑事第三庭
                                      法  官   陳  忠  鎣
右正本證明與原本無異
如不服本判決應於送達後十日內向本院提出上訴狀（應附繕本）
                                      書記官   吳  信  助
中      華      民      國    九十一    年      八      月     三十     日
附表：
┌──┬────────┬─────┐
│編號│ 面額（新台幣） │ 發票日   │
├──┼────────┼─────┤
│ 一 │  三十萬元      │  未載    │
├──┼────────┼─────┤
│ 二 │  五十萬元      │  未載    │
├──┼────────┼─────┤
│ 三 │  六十萬元      │  未載    │
├──┼────────┼─────┤
│ 四 │  十萬元        │  未載    │
├──┼────────┼─────┤
│ 五 │  十萬元        │  未載    │
└──┴────────┴─────┘
